---
title: "guion 9"
author: "Emma"
format: html
editor: visual
embed-resources: true
---

#Ejercicio 1
```{r} 
library(phangorn)
mtdna <- read.phyDat('../../data/mtDNA.fasta', format = 'fasta')
modelos <- modelTest(mtdna, control = pml.control(trace = 0))
```

```{r}
mt_nj    <-    NJ(dist.dna(as.DNAbin(mtdna), model = 'TN93', gamma = 0.93))
mt_upgma <- upgma(dist.dna(as.DNAbin(mtdna), model = 'TN93', gamma = 0.93))
plot(midpoint(mt_nj))
add.scale.bar()

plot(mt_upgma)
axisPhylo()
enraizado <- root(mt_nj, 'G.gorilla_D38114')
```
¿Por qué usamos midpoint() al representar gráficamente el árbol de NJ?
Es un comando que se usa para que el árbol salga enraizado.

```{r}
#| fig-width: 5
#| fig-height: 10
mt_nj    <-    NJ(dist.dna(as.DNAbin(mtdna), model = 'TN93', gamma = 0.93))
mt_upgma <- upgma(dist.dna(as.DNAbin(mtdna), model = 'TN93', gamma = 0.93))
plot(midpoint(mt_nj))
add.scale.bar()

plot(mt_upgma)
axisPhylo()
enraizado <- root(mt_nj, 'G.gorilla_D38114')
```
```{r}
veros <- pml_bb(mtdna, model = 'GTR+G(4)+I',
                control = pml.control(trace = 0))
```

```{r}
#| fig-width: 5
#| fig-height: 10
mt_ml <- root(veros$tree, 'G.gorilla_D38114')
plot(midpoint(mt_ml))
nodelabels()
```

```{r}
homo <- extract.clade(mt_ml, 62)
plot(midpoint(homo))
```

```{r}
fechas <- c(0, 0, 0, 0, 0, 0, 0, 0, 0,
              -400000,
              -39000, -50000, -110000, -110000,
              -39820, -40096, -38515, -38310, -39000, -40000, -41210,
              -42430, -42540, -43230, -43780, -44290, -44770, -49000,
              -50000, -82752, -65000, -122287, -110450,
              0, 0, 0, 0, 0, 0, 0, 0, 0)
setNames(fechas, names(mtdna))
```


```{r}
fit_td <- pml_bb(mtdna, model = 'GTR+G(4)+I', method = 'tipdated',
                 tree = enraizado,
                 tip.dates = fechas, rearrangement = 'NNI',
                 control = pml.control(trace = 0))
```

El método tipdated obliga a que el arbol sea ultramétrico (o casi) respetando las edades que le hemos dicho. Por ejemplo, las secuencias arcaicas quedan más hacia el interior. 

```{r}
#| fig-width: 15
#| fig-height: 10
plot(fit_td)
```
```{r}
plotTreeTime(fit_td$tree, fechas) #añadimos lo de $tree porque fit_td contiene otras cosas aparte de tree. Lo de fechas lo ponemos porque es el vector.
```

Lo que obtenemos es que los gorilas son el outgroup, luego los chimpances. Utilizando DNA mitocondrial, coloca a los denisovanos a los HEidelbergensis dentro del mismo grupo, cuando al utilizar DNA nuclear los denisovanos y neandertales quedan más cerca.

El comando estimate.mu permite estimar el reloj molecular, la tasa molecular a la que evolucionan los linajes.

El comando estimate.dates calcula la tasa de mutacion a partir de las secuencias que le faltan a las secuencias arcaicas.

Si usamos el vector node.dates le podemos decir la decha del nodo de divergencia. Le debemos decir todo en las mismas unidades.

Hemos podido calcular la tasa de cambio en los hominidos utilizando estimate.mu(mt_ml, fechas, p.tol=0.05) y el resultado es 2.187793e-08.

```{r}
estimate.mu(mt_ml, fechas, p.tol=0.05)
```
```{r}
estimate.dates (mt_ml, fechas, mu = estimate.mu(mt_ml, fechas),
               min.date = .Machine$double.xmax, show.steps = 0,
               opt.tol = 1e-8, nsteps = 1000,
               lik.tol = 0, is.binary.phylo(mt_ml))
```

