---
title: "guion 9"
author: "Emma"
format: html
editor: visual
embed-resources: true
---

#Ejercicio 1

```{r}
library(phangorn)
mtdna <- read.phyDat('../../data/mtDNA.fasta', format = 'fasta')
glance(mtdna)
image(mtdna)
modelos <- modelTest(mtdna, control = pml.control(trace = 0))
```

¿Puedes confirmar el número de secuencias? ¿Qué longitud tiene el alineamiento? ¿Qué función usarías para extraer los nombres de las secuencias?
PUedo confirmar el nimero de secuencias, que son 42. El alineamiento es de 16603 bases. Para exttraer los nombres de las secuencias se puede usar names(mtdna)



```{r}
mt_nj    <-    NJ(dist.dna(as.DNAbin(mtdna), model = 'TN93', gamma = 0.93))
mt_upgma <- upgma(dist.dna(as.DNAbin(mtdna), model = 'TN93', gamma = 0.93))
plot(midpoint(mt_nj))
add.scale.bar()

plot(mt_upgma)
axisPhylo()
enraizado <- root(mt_nj, 'G.gorilla_D38114')
```

¿Por qué usamos midpoint() al representar gráficamente el árbol de NJ? Es un comando que se usa para que el árbol salga enraizado.

```{r}
#| fig-width: 5
#| fig-height: 10
mt_nj    <-    NJ(dist.dna(as.DNAbin(mtdna), model = 'TN93', gamma = 0.93))
mt_upgma <- upgma(dist.dna(as.DNAbin(mtdna), model = 'TN93', gamma = 0.93))
plot(midpoint(mt_nj))
add.scale.bar()

plot(mt_upgma)
axisPhylo()
enraizado <- root(mt_nj, 'G.gorilla_D38114')
```

```{r}
#| fig-width: 5
#| fig-height: 10
mt_ml <- root(veros$tree, 'G.gorilla_D38114')
plot(midpoint(mt_ml))
nodelabels()
```

```{r}
homo <- extract.clade(mt_ml, 62)
plot(midpoint(homo))
```

```{r}
fechas <- c(0, 0, 0, 0, 0, 0, 0, 0, 0,
              -400000,
              -39000, -50000, -110000, -110000,
              -39820, -40096, -38515, -38310, -39000, -40000, -41210,
              -42430, -42540, -43230, -43780, -44290, -44770, -49000,
              -50000, -82752, -65000, -122287, -110450,
              0, 0, 0, 0, 0, 0, 0, 0, 0)
setNames(fechas, names(mtdna))
```

```{r}
fit_td <- pml_bb(mtdna, model = 'GTR+G(4)+I', method = 'tipdated',
                 tree = enraizado,
                 tip.dates = fechas, rearrangement = 'NNI',
                 control = pml.control(trace = 0))
```

El método tipdated obliga a que el arbol sea ultramétrico (o casi) respetando las edades que le hemos dicho. Por ejemplo, las secuencias arcaicas quedan más hacia el interior.

```{r}
#| fig-width: 15
#| fig-height: 10
plot(fit_td)
```

```{r}
plotTreeTime(fit_td$tree, fechas) #añadimos lo de $tree porque fit_td contiene otras cosas aparte de tree. Lo de fechas lo ponemos porque es el vector.
```

Lo que obtenemos es que los gorilas son el outgroup, luego los chimpances. Utilizando DNA mitocondrial, coloca a los denisovanos a los HEidelbergensis dentro del mismo grupo, cuando al utilizar DNA nuclear los denisovanos y neandertales quedan más cerca.

El comando estimate.mu permite estimar el reloj molecular, la tasa molecular a la que evolucionan los linajes.

El comando estimate.dates calcula la tasa de mutacion a partir de las secuencias que le faltan a las secuencias arcaicas.

Si usamos el vector node.dates le podemos decir la decha del nodo de divergencia. Le debemos decir todo en las mismas unidades.

Hemos podido calcular la tasa de cambio en los hominidos utilizando estimate.mu(mt_ml, fechas, p.tol=0.05) y el resultado es 2.187793e-08.

```{r}
estimate.mu(mt_ml, fechas, p.tol=0.05)
```

```{r}
estimate.dates (mt_ml, fechas, mu = estimate.mu(mt_ml, fechas),
               min.date = .Machine$double.xmax, show.steps = 0,
               opt.tol = 1e-8, nsteps = 1000,
               lik.tol = 0, is.binary.phylo(mt_ml))
```

#Árboles basados en distancias
```{r}
distancias <- dist.ml(mtdna, model = 'F81')
mt_nj    <- NJ(distancias)
mt_upgma <- upgma(distancias)
```
¿De qué clase son los objetos mt_nj y mt_upgma?
Son dos árboles filogenéticos

Consulta la estructura de estos objetos (str(mt_nj)).
```{r}
#| fig-width: 5
#| fig-height: 10
str(mt_nj)
plot(midpoint(mt_nj))
str(mt_upgma)
plot(midpoint(mt_upgma))
```

Represéntalos gráficamente (plot(mt_nj)) y consulta la ayuda de la función plot.phylo() para saber qué opciones de representación gráfica tienes.
```{r}
#| fig-width: 5
#| fig-height: 10
plot(midpoint(mt_nj))
plot(midpoint(mt_upgma))
plot.phylo(mt_nj, type="cladogram")
```
Para qué sirven las funciones add.scale.bar() y axisPhylo()?
La función add.scale.bar añade una barra horizontal representativa que indica la escala de la longitud de las ramas del arbol filogenético.
La función axisPhylo añade un eje a escala en el costado del arbol filogenetico creado.

#Enraizado
Queremos usar como outgroup a los Gorilas. Mediante la funcion nodelabels determinamos el nodo de los gorilas.
```{r}
#| fig-width: 5
#| fig-height: 10
plot(mt_nj)
nodelabels()
```
Ahora enraizamos
```{r}
#| fig-width: 5
#| fig-height: 10
mt_nj_rooted <- root(mt_nj, node = 75)
plot(mt_nj_rooted)
```
Pero el orden en el que aparece el ultimo ancestro de los gorilas puede ir cambiando. Es mejor usar el nombre del outgroup directamente:
```{r}
#| fig-width: 5
#| fig-height: 10
mt_nj_rooted <- midpoint(mt_nj)
plot(mt_nj_rooted, align.tip.label = TRUE, main = 'NJ, enraizado en punto medio')
nodelabels(frame = 'none')
add.scale.bar()
```

#Con datación de hojas
```{r}
fechas <- c(0, 0, 0, 0, 0, 0, 0, 0, 0,
            -400000,
            -39000, -50000, -110000, -110000,
            -39820, -40096, -38515, -38310, -39000, -40000, -41210,
            -42430, -42540, -43230, -43780, -44290, -44770, -49000,
            -50000, -82752, -65000, -122287, -110450,
            0, 0, 0, 0, 0, 0, 0, 0, 0)
# Observa que hay que asignar el resultado de setNames() a "fechas"
fechas <- setNames(fechas, mt_nj$tip.label)
fechas
```
```{r}
#| fig-width: 5
#| fig-height: 10
mt_nj_rtt <- rtt(mt_nj, tip.dates = fechas, objective = 'rms')
plot(mt_nj_rtt, align.tip.label = TRUE, lwd = 4)
```
¿Se corresponden bien las distancias evolutivas estimadas con las dataciones?
En el arbol se puede ver que algunos denisovanos quedan adelantados a otros chimpances u homo sapiens, cuando esto no deberia ser asi.

¿Qué secuencias crees que se ajustan menos a su supuesta edad?
Las secuencias de los denisovanos por ejemplo.

¿Qué razones puede haber para que la edad de una secuencia no se corresponda con la cantidad de cambios que ha acumulado?
Motivos: la datacion de estos individuos no es muy precisa, las secuencias podrian tener cambios que no son cambios ancestrales sino productos de la degradacion del ADN de los fosiles

#Distancias

```{r}
distMat <- as.matrix(distancias)
```

```{r}
# Esto son vectores lógicos que podemos usar después para seleccionar filas
# y columnas de la matriz de distancias.
modernos     <- startsWith(colnames(distMat), 'H.s.modern')
neandertales <- startsWith(colnames(distMat), 'H.s.neandertal')
denisovanos  <- startsWith(colnames(distMat), 'H.s.denisova')
chimpances   <- startsWith(colnames(distMat), 'P.troglodytes')
bonobos      <- startsWith(colnames(distMat), 'P.paniscus')
```
```{r}
mean(distMat[modernos, neandertales])
```

Calcula las distancias medias entre todos los grupos.
```{r}
mean(distMat[modernos, denisovanos])
mean(distMat[modernos, chimpances])
mean(distMat[modernos, bonobos])
mean(distMat[neandertales, denisovanos])
mean(distMat[neandertales, chimpances])
mean(distMat[neandertales, bonobos])
mean(distMat[denisovanos, bonobos])
mean(distMat[denisovanos, chimpances])
mean(distMat[chimpances, bonobos])
mean(distMat[denisovanos, bonobos])
```

¿Cuántas veces mayor es la distancia entre humanos y chimpancés que entre humanos y neandertales?
Estamos 7,5 veces más cerca de los neandertales que de los chimpances

¿Cómo calcularías la distancia media entre dos secuencias de humanos modernos?
```{r}
z <- distMat[modernos, modernos]
z[z == 0] <- NA
mean(z, na.rm = TRUE)
```
Es 0.003747961.

```{r}
distCofen <- cophenetic(mt_nj_rooted)
```
¿Cuánto se parecen las distancias estimadas a las distancias cofenéticas?
Se parecen mucho. Para compararlas mejor se puede hacer con:
```{r}
plot(distMat, distCofen, xlab = 'Distancias F81', ylab = 'Dist. cofenéticas')
abline(a = 0, b = 1, col = 'red', lty = 2)
```
#Limpieza o filtrado del alineamiento
```{r}
crudas <- dist.dna(as.DNAbin(mtdna), model = 'raw')
crudas <- as.matrix(crudas)
identicas <- which(crudas == 0 & lower.tri(crudas), arr.ind = TRUE)
# posiciones de la semimatriz inferior donde las distancias son 0:
identicas
```
```{r}
repetidas <- unique(c(identicas[, 'row'], identicas[, 'col']))
heatmap(crudas[repetidas, repetidas], cexRow = 0.7, cexCol = 0.7)
```
En la representacion, el color claro indica qeu son similares o identicas, mientras que un color oscuro indica que son más diferentes.
```{r}
# La exclamación ("!") invierte el valor lógico de lo que la sigue.
# La función "grepl()" produce un vector lógico con "TRUE" donde los nombres
# de las secuencias contienen alguna de esas palabras.
mtdna37 <- mtdna[! grepl('(KX198085|KX198086|KX198082|KX198088|KX198083)',
                         names(mtdna)), ]
mtdna37
```
Serías capaz de crear otro conjunto de datos, mtdna28, que sólo contenga secuencias del género Homo?
```{r}
mtdna28 <- mtdna37[grepl('^H.', names(mtdna37)), ]
```
LA funcion grepl "coge" solo los datos que tu indiques. Es este caso cogemos solo los que empiezan por H, es decir, los que son del género homo.
Como el gorila es demasiado divergente, lo quitamos, creando mtdna26:
```{r}
mtdna36 <- mtdna37[! startsWith(names(mtdna37), 'G.gorilla'),]
```

#Escoger el modelo de evolución molecular










