---
title: "Práctica 8. Blast"
format: html
---
 
# Ejercicio 1
 El programa BLAST ya se encuentra instalado en el ordenador virtual. Los datos de uniprot los he descargado y descomprimido en la carpeta data.
```{bash}
if [ ! -e ../../data/buchnera.paa ]; then
   # Creamos un archivo para enmascarar zonas de baja complejidad:
   if [ ! -e buchnera_seg.asnb ]; then
      segmasker -in ../../data/buchnera.fa \
                -infmt fasta \
                -parse_seqids \
                -outfmt maskinfo_asn1_bin \
                -out ../../data/buchnera_seg.asnb
   fi
   # Y indexamos el archivo FASTA para BLAST:
   makeblastdb  -in ../../data/buchnera.fa \
                -input_type fasta \
                -dbtype prot \
                -parse_seqids \
                -mask_data ../../data/buchnera_seg.asnb \
                -out ../../data/buchnera \
                -title "Proteoma de Buchnera"
fi
# Hay que repetir todo esto para Blochmannia.
```
```{bash}
if [ ! -e ../../data/blochmannia.paa ]; then
   # Creamos un archivo para enmascarar zonas de baja complejidad:
   if [ ! -e blochmannia_seg.asnb ]; then
      segmasker -in ../../data/blochmannia.fa \
                -infmt fasta \
                -parse_seqids \
                -outfmt maskinfo_asn1_bin \
                -out ../../data/blochmannia_seg.asnb
   fi
   # Y indexamos el archivo FASTA para BLAST:
   makeblastdb  -in ../../data/blochmannia.fa \
                -input_type fasta \
                -dbtype prot \
                -parse_seqids \
                -mask_data ../../data/blochmannia_seg.asnb \
                -out ../../data/blochmannia \
                -title "Proteoma de Blochmannia"
fi
# Hay que repetir todo esto para Blochmannia.
```
 Para buscar las parejas de proteinas más parecidas de Buchnera aphidicola hacia Blochmannia ocreatus:
```{bash}
blastp -query ../../data/buchnera.fa \
       -db ../../data/blochmannia \
       -out buc2blo.txt \
       -outfmt '6 qseqid sseqid qlen slen length evalue bitscore' \
       -evalue 0.001 \
       -max_target_seqs 1
```
Para evaluar las posibles parejas de Blochmannia ocreatus hacia Buchnera aphidicola
```{bash}
blastp -query ../../data/blochmannia.fa \
       -db ../../data/buchnera \
       -out blo2buc.txt \
       -outfmt '6 qseqid sseqid qlen slen length evalue bitscore' \
       -evalue 0.001 \
       -max_target_seqs 1
```
 

```{r}
buc2blo <- read.table(
   'buc2blo.txt',
   col.names = c('query', 'subject', 'qlen', 'slen',
                 'length', 'evalue', 'bitscore')
)
blo2buc <- read.table(
   'blo2buc.txt',
   col.names = c('query', 'subject', 'qlen', 'slen',
                 'length', 'evalue', 'bitscore')
)
```
 
 Echa un vistazo a estas tablas de resultados. ¿Sabrías identificar las parejas de proteínas que son recíprocamente la que más se parece una a la otra?

Las parejas de proteinas que son recíprocamente más parecidas son aquellas con el bitscore más alto. tr|A0ABY4ST23|A0ABY4ST23_9ENTR y sp|P57145|RPOC_BUCAI contienen un bitscore de 2340 y es el mayor que hay, por lo que son las proteinas más parecidas entre las dos especies. He buscado en uniprot para descubrir qué proteína es, y corresponde a la subunidad beta de la RNA polimerasa DNA-directa.

Otra forma de hacerlo es mediante el siguiente comando:
```{r}
buc2blo$reverse <- blo2buc[
   match(buc2blo$subject, blo2buc$query),
   'subject'
]
coincidencias <- buc2blo[
   buc2blo$query == buc2blo$reverse,
   c('query', 'subject')
]
```

¿Qué datos te gustaría representar gráficamente para ganar confianza en que los resultados son correctos y tienen sentido?
Representaría los valores del bitscore.
 
# Ejercicio 2
```{bash}
# Como Swissprot debería estar ya descargada en `../../data`, podemos sacar
# de ahí la secuencia de la proteína escogida:
blastdbcmd -db ../../data/swissprot -entry P39615 -out P39615.fa

# Y ahora la usamos como query en psi-blast:
psiblast -db ../../data/swissprot \
         -query P39615.fa \
         -out P39615.blastout.txt \
         -evalue 0.1 \
         -outfmt 7 \
         -inclusion_ethresh 0.001 \
         -num_iterations 7 \
         -matrix BLOSUM62
```
Ahora voy a repetir el proceso para la proteína Q9CC91:
```{bash}
# Como Swissprot debería estar ya descargada en `../../data`, podemos sacar
# de ahí la secuencia de la proteína escogida:
blastdbcmd -db ../../data/swissprot -entry Q9CC91 -out Q9CC91.fa

# Y ahora la usamos como query en psi-blast:
psiblast -db ../../data/swissprot \
         -query Q9CC91.fa \
         -out Q9CC91.blastout.txt \
         -evalue 0.1 \
         -outfmt 7 \
         -inclusion_ethresh 0.001 \
         -num_iterations 7 \
         -matrix BLOSUM62
```

Consulta la ayuda de psiblast y asegúrate de entender para qué sirven los argumentos que hemos usado. Por ejemplo, ¿cuál es la diferencia entre -evalue y -inclusion_ethresh?¿Cómo harías que la búsqueda fuera más sensible todavía?

-evalue establece el umbral de significancia para dar un resultado. Dará solo aquellos hits que tengan un valor E igual o menor a 0.1 (en este caso). En cambio -inclusion_ethresh establece qué hits se escogen para la siguiente ronda de búsqueda. En este caso, de los que se habían escogido en un principio, solo los que tengan un E value igual o menor a 0.001 serán seleccionados para repetir el "ciclo".

Podríamos hacer la búsqueda más sensible utilizando un valor algo mayor para -inclusion_ethresh, como por ejemplo 0.01.

Para que haga directamente lo mismo para todas las proteínas:
```{bash}
# Como Swissprot debería estar ya descargada en `../../data`, podemos sacar
# de ahí la secuencia de la proteína escogida:
for proteina in Q9CC91 P39615 B1AJI8 P47343 Q5UPT2 Q6UDG6 A1AFY9 O59825 P30314; do blastdbcmd -db ../../data/swissprot -entry $proteina -out $proteina.fa

# Y ahora la usamos como query en psi-blast:
psiblast -db ../../data/swissprot \
         -query $proteina.fa \
         -out $proteina.blastout.txt \
         -evalue 0.1 \
         -outfmt 7 \
         -inclusion_ethresh 0.001 \
         -num_iterations 7 \
         -matrix BLOSUM45
done
```
# Ejercicio 3
Para escoger las 20 queries al azar:
```{r}
library('Biostrings')
unmapped <- readDNAStringSet('../../data/contaminacion.fa.gz')
n <- length(unmapped)
muestra <- unmapped[sample(1:n, 20)]
writeXStringSet(muestra, 'muestra.fa')
```
```{bash}
if [ ! -e resultado.txt ]; then
   blastn -query muestra.fa \
          -db nr \
          -out resultado.txt \
          -outfmt '6 qaccver saccver length qlen qstart qend evalue bitscore staxid' \
          -max_target_seqs 1 \
          -evalue 0.001 \
          -remote
fi
``` 

```{bash}
# Extraemos los identificadores taxonómicos (columna 9) de "resultado.txt":
cut -f 9 resultado.txt | sort | uniq | paste -sd ',' > taxids.txt

# Generamos una tabla con información taxonómica de esos identificadores:
datasets summary taxonomy taxon $(cat taxids.txt) --as-json-lines | \
dataformat tsv taxonomy --template tax-summary > taxreport.txt
```







 