---
title: "guión12"
format: html
editor: visual
embed-resources: true
---
# Exploración de datos


```{r}
muestras <- read.table('../../data/dme_elev_samples.tsv', header = TRUE)
genex <- read.table('../../data/salmon.merged.gene_counts.tsv',
                    header = TRUE)
```

## Ejercicio 1
Usa la función paste() para añadir una columna a muestras que contenga la población y la temperatura unidas por _.
```{r}
muestras$grupo <- paste(muestras$population, muestras$temp, sep = "_")

head (muestras)
```

¿Cuál es el número total de lecturas por muestra?

```{r}
colSums(genex[ , -c(1, 2)])
```

¿Los recuentos tienen distribuciones parecidas entre muestras?

```{r}
boxplot(genex[ , -c(1, 2)], las = 2, 
        main = "Distribución de recuentos por muestra")
```
Como se puede ver en la grafica, la distribución es bastante homogénea.

¿Cuántos genes no se expresan en absoluto en ninguna de las muestras?

```{r}
counts <- genex[, -c(1, 2)]
genes_cero_total <- sum(rowSums(counts) == 0)
cat("El número de genes que no se expresan en ninguna muestra es:", genes_cero_total)
```
El número de genes que no se expresan en niguna muestra es 4722.

# Crear el objeto de clase DESeqDataSet

```{r}
suppressMessages(library('DESeq2'))
all(names(genex)[3:14] == muestras$sample) #esto es una comprobación de que los nombres de las columnas 3-14 de genex tienen los mimso nombres que la columna sample de muestras
```
```{r}
# Pasamos la columna "sample" a nombres de fila (no es una práctica general de R, las filas no tienen porque tener nombres):
row.names(muestras) <- muestras$sample
# Eliminamos la columna "sample" (ahora esa info está en los nombres de las filas):
muestras$sample <- NULL
# Y convertimos "population" y "temp" en factores (son variables categóricas que solo admiten un nº concreto de factores posibles, que pueden tener los niveles ordenados):
muestras$population <- factor(muestras$population,
                              levels = c('maine', 'panama'))
muestras$temp       <- factor(muestras$temp,
                              levels = c('low', 'high'))
muestras  #"muestras" por tanto es una dataframe con dos factores
```
```{r}
row.names(genex) <- genex$gene_name
genex$gene_name <- NULL
genex$gene_id   <- NULL
genex <- round(as.matrix(genex)) #genex se ha transformado en una matriz
```
```{r}
dds1 <- DESeqDataSetFromMatrix(
   countData = genex,
   colData = muestras,
   design = ~ population + temp
)#diseño estadístico
dds1
```
# Pre-filtrado
Una fracción importante de genes no se están expresando en ningúna muestra. Aunque el filtrado no es necesario, ayuda a reducir la memoria ocupada por dds1:
```{r}
keep <- rowSums(counts(dds1)) > 0#0 Significa que no hay exprsion.
dds1 <- dds1[keep, ] #keep es un vector de verdaderos y falsos que será tan largo como lo sea counts
```

# Expresión diferencial
Observa que la función DESeq() produce un objeto también de clase DESeqDataSet, pero con resultados añadidos:
```{r}
dds1 <- DESeq(dds1) #este comando hace varias cosas
```
```{r}
res <- results(dds1)
res
```
Por defecto, la función results() produce la tabla de resultados para el contraste entre el nivel último y el de referencia del último factor en la tabla que describe las muestras. En este caso, el factor es temp, el nivel de referencia es low y el otro nivel es high. Por tanto, los valores de log2FoldChange representan el logaritmo en base 2 de la relación entre niveles de expresión en muestras high respecto de muestras low.

## Ejercicio 3
Mira la ayuda de results() y genera también la tabla de resultados para el contraste entre las dos regiones de procedencia de las moscas.
```{r}
# Generamos los resultados para el contraste de población
# Comparamos panama respecto a maine
res_pop <- results(dds1, contrast = c("population", "panama", "maine"))

# Visualizamos un resumen de los resultados
summary(res_pop)

# Mostramos las primeras filas de la tabla
head(res_pop)
```
Para cada uno tenemos basemean, el log en base 2 del foldchange (+ se expresa más en tº alta, - se expresa más en tº baja), el error estandar, el estadistico, el valor p y el valor p estandar.

Usa summary() sobre los resultados para ver el número de genes diferencialmente expresados entre cada par de condiciones.

```{r}
summary(res_pop)
```
Hay 19508 genes diferencialmente expresados.

¿Cuál es la tasa de falsos positivos (FDR)?
La tasa de falsos positivos es <0.1 (adjusted p_value).

